【裁判字號】    94,訴,2123
【裁判日期】    950802
【裁判案由】    偽造文書等
【裁判全文】
臺灣板橋地方法院刑事判決              94年度訴字第2123號
公  訴  人  臺灣板橋地方法院檢察署檢察官
被      告  丁○○
選任辯護人  侯雪芬律師
            程巧亞律師
上列被告因偽造文書等案件，經檢察官提起公訴（九十四年度偵
字第七八０號），本院判決如下：
    主  文
丁○○共同公司負責人，公司應收之股款，股東並未實際繳納，
而以申請文件表明收足，處有期徒刑拾月。
偽造之「丙○○」、「戊○○」署押各壹枚、「丙○○」印文貳
枚及「丙○○」印章壹顆，均沒收。
    事  實
一、丁○○與乙○○（另行審結）為夫妻關係，渠等分別係址設
    臺北縣中和市○○路○段四０九號三樓之臺灣愛鷗網股份有
    限公司（下稱愛鷗網公司）之監察人（任期自民國八十八年
    八月十日起至九十二年四月二十日止）、董事長，在執行公
    司職務範圍內，均係公司法第八條所稱之公司負責人，且均
    為從事業務之人。緣於民國八十九年下半年度，因愛鷗網公
    司業務經營不善，週轉困難，丁○○、乙○○即希藉股東增
    資之方式籌措資金，因恐股東反對增資，渠二人竟基於共同
    行使業務上登載不實文書之犯意聯絡，明知愛鷗網公司於八
    十九年十月十四日並未召開股東臨時會及董事會，竟於八十
    九年十月間某日，在不詳地點，偽造於八十九年十月十四日
    上午十時召開股東臨時會之議事錄及於同日下午二時召開董
    事會之議事錄各一紙，在上開股東臨時會議事錄中，登載增
    加資本發行新股案決議照案通過，其內容為增加資本額新臺
    幣（下同）二千四百五十萬元，分為二百四十五萬股，溢價
    發行每股四十元，應繳足九千八百萬元，及將有關發行細節
    ，授權董事會決定等不實事項，並將渠等在不詳時間、地點
    委由不知情之刻印業者所偽刻之「丙○○」印章，蓋用在上
    開股東臨時會議事錄之記錄人欄；另並在上開董事會議事錄
    之簽到簿內偽造「丙○○」、「戊○○」之簽名，用以表示
    該董事會另有董事丙○○、集光科技股份有限公司代表人戊○○出席，而決議通過前開發行新股案，其內容為發行之新
    股除保留百分之十由員工承購外，其餘由原股東按照原持有
    股份比例增認，並限於八十九年十月二十三日前認股，股款
    限於同年月二十五日前繳足等不實事項，復以偽刻之「丙○○」印章，蓋用在上開董事會議事錄之記錄人欄。嗣乙○○
    、丁○○因無力於限期內募足股款，明知愛鷗網公司股東並
    未依公司法規定實際繳納股款，竟與辛○○（業經本院判處
    有期徒刑三月，如易科罰金以銀元三百元折算一日確定）基
    於共同違反公司法之犯意聯絡，於八十九年十月二十五日（
    起訴書誤載為八十九年十一月二十五日，應予更正），由辛○○提供其自有資金九千八百萬元，約定每日收取九萬八千
    元之利息，即由辛○○於同日自不知情之羅緣珠申請使用之
    臺北國際商業銀行（下簡稱北商銀）西門分行之帳戶及其申
    請使用之同銀行西門分行帳戶，分別轉帳九千六百三十四萬
    元、一百六十六萬元至辛○○之北商銀南蘆洲分行帳戶內，
    並於同日再由該南蘆洲分行帳戶內轉帳九千八百萬元至乙○○在同銀行南蘆洲分行帳戶內，再隨即轉帳至愛鷗網公司在
    同銀行南蘆洲分行帳戶內後，嗣即委由不知情之記帳業者庚○○（所涉違反公司法案件，另為不起訴處分）將愛鷗網公
    司之北商銀南蘆洲分行帳戶存摺連同該公司之資產負債表、
    股東繳納股款明細表持交不知情之會計師己○○於八十九年
    十月二十六日製作查核報告書，載明該次增加資本之九千八
    百萬元股款確已繳足，再於八十九年十一月十日連同前開登
    載不實之股東臨時會議事錄、董事會議事錄持向經濟部中部
    辦公室辦理愛鷗網公司增資變更登記而為行使。而其間愛鷗
    網公司前開帳戶內之存款於八十九年十月二十七日（起訴書
    誤載為八十九年十一月二十七日，應予更正）即遭轉帳九千
    八百萬元至乙○○在北商銀南蘆洲分行之帳戶，復於同日由
    乙○○之前開帳戶轉帳九千八百萬元至辛○○在北商銀南蘆
    洲分行之帳戶內，而將上開款項全數返還予辛○○，以上所
    為足以生損害於丙○○、戊○○、愛鷗網公司股東之權益及
    經濟部對公司增資變更登記管理之正確性。
二、案經法務部調查局北部地區機動工作組移送臺灣板橋地方法
    院檢察署檢察官偵查起訴。
    理  由
一、訊據被告丁○○矢口否認涉有業務上登載不實文書罪及違反
    公司法之犯行，辯稱：伊是有幫忙愛鷗網公司之行政事務，
    但關於增資細節伊都不清楚，又伊不認識辛○○，關於借款
    的事宜伊也不清楚云云。然查：
  (一)愛鷗網公司並未於八十九年十月十四日上午十時召開股東臨
    時會及於同日下午二時召開董事會，且上開二個會議之議事
    錄均屬偽造一節，業據上開二份議事錄所登載之記錄人即證
    人丙○○在本院審理時具結證稱：伊並未擔任愛鷗網公司之
    董事，亦未投資該公司，也不知道被列名為董事，又伊沒有
    參加上開二個會議，也沒有擔任記錄，而上開議事錄之印章
    及簽到簿之簽名，亦均非伊所為等語，另證人戊○○在調查
    局調查時證稱：伊並未出席上開董事會，也完全不知道此事
    ，而簽到簿上「戊○○」之簽名，亦非伊親筆簽名，但丁○○事後告訴伊有開會，且幫伊簽名等語，而被告事後始徵得
    本人同意代簽名，亦不得因之解免其偽造之責。再參以被告
    在調查局於九十三年四月十六日初訊時亦供稱：上開二會議
    實際上均未召開等語，嗣於九十三年十月十五日訊問時雖改
    稱：伊不清楚上開二會議有無召開云云，惟案發時之供述較
    少權衡利害得失，自較可信，是被告事後翻異前詞，委不足
    採。此外，復有愛鷗網公司八十九年十月十四日股東臨時會
    之議事錄及董事會之議事錄各一紙附卷可稽。
  (二)又被告雖以前開情詞置辯，惟被告在愛鷗網公司於八十六年
    五月十七日成立時即擔任該公司之董事，並自八十八年八月
    十日起至九十二年四月二十日止擔任愛鷗網公司之監察人，
    有愛鷗網公司公司案卷在卷可按；且由被告在調查局調查時
    供稱：因為伊是乙○○之配偶，所以該公司瑣碎事務伊都會
    幫忙，且因伊又擔任公司監察人，公司召開正式會議時，伊
    也會列席參加。另公司共辦理過二次增資，分別係於八十九
    年一月間、同年十月間，而八十九年十月間辦理第二次增資
    時，乙○○委託林欣昀會計師代為辦理，林欣昀再與伊聯絡
    ，並要伊提供該公司資料，辦妥後再支付林欣昀相關費用，
    又董事會議事錄所附簽到簿上戊○○之簽名係伊所簽等語。
    至證人林欣昀雖證稱：伊並未受愛鷗網公司委任代為處理八
    十九年十月間增資一事等語，惟亦稱：該公司當時有人來找
    伊辦理，但因伊尚未入會，無法辦理，遂介紹與伊分租同一
    間辦公室之記帳業者庚○○處理，他們可能是對伊公司之分
    工不瞭解等語，而證人庚○○亦證稱：伊是有替愛鷗網公司
    辦理八十九年十月間之增資一事，是林欣昀介紹給伊，但伊
    只有幫忙送件到經濟部，是該公司之黃小姐委託伊送件等語
    。則參互以觀，顯見被告就愛鷗網公司於八十九年十月間增
    資一事確有與庚○○聯繫，惟因係由會計師林欣昀轉介予庚○○，而林欣昀又與庚○○同址辦公，致被告誤認與其聯繫
    者係林欣昀，足認被告在調查時之供述除將所委任之人誤認
    係林欣昀外，其餘供述並無不足採信之情事，是堪認被告對
    於愛鷗網公司並未召開上開二會議及關於八十九年十月間增
    資一事，均知之甚詳。況共同被告乙○○在本院審理時亦證
    稱：愛鷗網公司之公司內部事務及財務都是由丁○○負責等
    語；而證人即愛鷗網公司之前員工甲○○在本院審理時亦證
    稱：伊在愛鷗網公司任職期間係由丁○○發薪給伊，且丁○○也都會一起在辦公室等語，益足認被告確有參與公司財務
    ，則其對於八十九年十月間之增資過程，亦難認其不知情。
  (三)又愛鷗網公司之帳戶內於八十九年十月二十五日所存入之增
    資股款九千八百萬元，係由金主辛○○所提供，且該筆款項
    業已於八十九年十月二十七日轉回辛○○之帳戶，返還予辛○○，業據共同被告辛○○在本院審理時供承在卷，核與共
    同被告乙○○供述該增資案實際上並未由股東實際繳納股款
    ，而係由金主提供資金等情節相符，並經證人己○○在本院
    審理時證述屬實，並有愛鷗網公司公司案卷影本、愛鷗網公
    司之北商銀存摺往來明細、北商銀存款、取款憑條十八張、
    北商銀南蘆洲分行九十二年十月二十三日、九十二年十一月
    十九日函附之愛鷗網公司帳戶往來明細等件附卷可稽。而觀
    諸前開說明，被告既參與公司財務，且負責與庚○○聯繫公
    司增資變更送件事宜，則被告對於八十九年十月間之增資，
    有無於八十九年十月二十五日之限期內募足增資股款一事，
    其本人實際有無繳納股款，資金來源為何，實難諉為不知。
  (四)綜上，被告身為愛鷗網公司之監察人，且參與該次增資業務
    ，並在董事會議事錄偽簽其姊戊○○之簽名，對於愛鷗網公
    司實際上並未於八十九年十月十四日召開股東臨時會及董事
    會，且事後因未能於限期內募足股款，明知愛鷗網公司股東
    並未依公司法規定實際繳納股款，竟向金主辛○○調借增資
    股款九千八百萬元，嗣並持之向經濟部中部辦公室辦理公司
    增資變更登記，被告對之焉有不知之理，從而，堪認被告與
    乙○○就前開行使偽造業務上登載不實文書罪，及與乙○○
    、辛○○就前開違反公司法犯行間，應分別有犯意聯絡及行
    為分擔甚明，且其所為自足以生損害於丙○○、戊○○、愛
    鷗網公司股東之權益及經濟部對公司增資變更登記管理之正
    確性。是本件事證明確，被告前開犯行堪予認定，應予依法
    論科。
二、本件被告行為後，刑法及其施行法業於九十五年七月一日修
    正施行，關於新舊法律變更之比較適用，原則上應就罪刑有
    關之共犯、未遂犯、想像競合犯、牽連犯、連續犯、結合犯
    ，以及累犯加重、自首減輕暨其他法定加減原因（如身分加
    減）與加減例等一切情形，綜其全部罪刑之結果而為比較（
    最高法院九十五年第八次會議關於中華民國刑法九十四年修
    正施行後之法律比較適用決議第一點第(四)小點參照。經查：
    (一)修正前刑法第二十八規定「二人以上共同實施犯罪之行為
    者，皆為正犯」，修正後刑法第二十八條則規定「二人以上
    共同實行犯罪之行為者，皆為正犯」，揆諸本條之修正理由
    係為釐清陰謀共同正犯、預備共同正犯是否合乎正犯之要件
    ，而本案被告二人之犯行既均屬實行犯罪行為之正犯，則適
    用行為時即修正前刑法第二十八條規定論擬，並無不利於被
    告；(二)修正後刑法第五十五條規定，業已廢除牽連犯之規定
    。故犯一罪而其方法或結果之行為犯他罪名者，依修正前刑
    法第五十五條後段規定，認屬牽連犯，應從一重處斷；但依
    修正後刑法第五十五條規定，則已無牽連犯可資適用，即應
    將各該犯行以數罪併合處罰。是以適用修正前關於牽連犯之
    規定，自係較為有利；(三)又刑法施行法增訂第一條之一：「
    中華民國九十四年一月七日刑法修正施行後，刑法分則編所
    定罰金之貨幣單位為新臺幣。九十四年一月七日刑法修正時
    ，刑法分則編未修正之條文定有罰金者，自九十四年一月七
    日刑法修正施行後，就其所定數額提高為三十倍。但七十二
    年六月二十六日至九十四年一月七日新增或修正之條文，就
    其所定數額提高為三倍。」，則刑法第二百十五條規定之罰
    金部分，應認亦隨同修正，而在修正前，依罰金罰鍰提高標
    準條例第一條前段規定罰金數額係提高十倍，是修正前後所
    規定之罰金刑最高額之換算結果雖無不同，惟因修正後刑法
    第三十三條第五款已將罰金刑調整為新臺幣一千元以上，以
    百元計算，經比較前後規定之刑度，應以修正前之規定對被
    告較為有利。從而，經綜合比較前述各項法律變更之結果後
    ，本案因修正後之規定並未對被告較為有利，依據刑法第二
    條第一項前段，應一體適用修正前刑法及罰金罰鍰提高標準
    條例之規定。
三、又本件被告行為後，公司法第九條已於九十年十一月十二日
    修正公布，並於同年月十四日施行，修正前公司法第九條第
    三項原規定：「公司應收之股款，股東並未實際繳納，而以
    申請文件表明收足，或股東雖已繳納而於登記後將股款發還
    股東，或任由股東收回者，公司負責人各處五年以下有期徒
    刑、拘役或科或併科新臺幣六萬元以下罰金」；嗣修正為：
    「公司應收之股款，股東並未實際繳納，而以申請文件表明
    收足，或股東雖已繳納而於登記後將股款發還股東，或任由
    股東收回者，公司負責人各處五年以下有期徒刑、拘役或科
    或併科新臺幣五十萬元以上二百五十萬元以下罰金。」，並
    改列為第九條第一項，經比較新舊法之結果，以修正前之規
    定較有利於被告，自應依刑法第二條第一項前段之規定，適
    用修正前之公司法第九條第三項處斷。
四、核被告所為，係犯刑法第二百十六條、第二百十五條之行使
    業務登載不實文書罪及修正前公司法第九條第三項之罪。被
    告與乙○○間就前開行使業務登載不實文書罪間，有犯意聯
    絡及行為分擔，均為共同正犯；另被告與乙○○、辛○○間
    就前開違反公司法之犯行間，亦有犯意聯絡及行為分擔，亦
    均為共同正犯（辛○○雖非修正前公司法第九條第三項之公
    司負責人」然按因身分或其他特定關係成立之罪，其共同實
    施或教唆幫助者，雖無特定關係，仍以共犯論，此刑法第三
    十一條第一項定有明文，是辛○○仍應論以共同正犯）。又
    渠等在偽造之董事會議事錄所附簽到簿偽造「丙○○」、「
    戊○○」之簽名，另偽造「丙○○」之印章，持該印章蓋用
    於偽造之股東臨時會議事錄及董事會議事錄上，渠等偽造署
    押、印章、印文之行為，均屬業務登載不實文書之部分行為
    ，不另論罪；再渠等於業務上登載不實文書後復持以行使，
    業務登載不實文書之低度行為應為行使之高度行為所吸收，
    亦均不另論罪。再渠等利用不知情之刻印業者偽造「丙○○
    」之印章，及利用不知情之會計師己○○向經濟部中部辦公
    室表明收足股款而辦理公司增資變更登記，均為間接正犯。
    再被告所犯前開二罪間，有方法目的之牽連關係，應依修正
    前第五十五條規定，從一重之修正前公司法第九條第三項之
    罪處斷。爰審酌被告身為愛鷗網公司監察人，非但未能為股
    東監督公司業務之執行，以維股東之權益，竟與乙○○共同
    偽造不實之股東臨時會及董事會議事錄，進而以不實資本證
    明文件辦理增資，違背公司法維護公司財務健全之立法本旨
    ，亦增加交易相對人之潛在交易風險，並使股東誤信公司尚
    有龐大股本，嚴重影響股東權益，並斟酌其犯罪動機、手段
    及犯罪未坦承犯行，態度難認良好等一切情狀，量處如主文
    所示之刑。至辯護人雖請求為緩刑宣告，惟審酌被告並未坦
    承犯行，且所為嚴重影響愛鷗網公司之股東權益及交易相對
    人對公司股本資訊之正確性，是本件自不宜宣告緩刑，併此
    敘明。
據上論斷，應依刑事訴訟法第二百九十九條第一項前段，修正前
公司法第九條第三項，刑法第二條第一項前段（修正後）、第十
一條前段（修正後）、第二十八條（修正前）、第二百十六條、
第二百十五條、第五十五條（修正前）、第二百十九條，罰金罰
鍰提高標準條例第一條前段，判決如主文。
本案經檢察官王家春到庭執行職務。
中    華    民    國    95    年    8     月    2     日
                  刑事第八庭  審判長法  官  潘翠雪
                                    法  官  楊明佳
                                    法  官  王士珮
以上正本證明與原本無異
如不服本判決應於送達後10日內向本院提出上訴狀。
                                    書記官  程欣怡
中    華    民    國    95    年    8     月    2     日
附錄本案論罪科刑法條全文：
中華民國刑法第二百十五條
從事業務之人，明知為不實之事項，而登載於其業務上作成之文
書，足以生損害於公眾或他人者，處三年以下有期徒刑、拘役或
五百元以下罰金。
中華民國刑法第二百十六條
行使第二百十條至第二百十五條之文書者，依偽造、變造文書或
登載不實事項或使登載不實事項之規定處斷。
九十年十一月十二日修正前公司法第九條：
公司設立登記後，如發現其設立登記或其他登記事項，有違法情
事時，公司負責人各處一年以下有期徒刑、拘役或科或併科新臺
幣六萬元以下罰金。
公司負責人對於前項登記事項，為虛偽之記載者，依刑法或特別
刑法有關規定處罰。
公司應收之股款，股東並未實際繳納，而以申請文件表明收足，
或股東雖已繳納而於登記後將股款發還股東，或任由股東收回者
，公司負責人各處五年以下有期徒刑、拘役或科或併科新臺幣六
萬元以下罰金。
前三項裁判確定後，由法院檢察處知中央主管機關撤銷其登記。


司法院資訊處製作；財團法人民間司法改革基金會備份。
